最　高　行　政　法　院　判　決
　　　　　　　　　　　　　　　　　　 96年度判字第01829號
上　訴　人　宜蘭食品工業股份有限公司
代　表　人　甲○○　　　　送達處所同上
　　　　　　　　　　　　　送達代收人　乙○○　送達處所同
　　　　　　　　　　　　　上
被 上 訴 人 經濟部智慧財產局
代　表　人　丙○○　　　　送達處所同上
參　加　人　大陸地區‧煙台市喜旺食品有限公司
代　表　人　丁○　　　　　送達處所同上
訴訟代理人　林志剛　律師
　　　　　　楊憲祖　律師
　　　　　　黃闡億　律師
上列當事人間因商標異議事件，上訴人對於中華民國94年12月15
日臺北高等行政法院93年度訴字第3733號判決，提起上訴，本院
判決如下：
　　主  文
上訴駁回。
上訴審訴訟費用由上訴人負擔。
　　理  由
壹、本件上訴人主張：（一）原判決違背論理法則部分：本件註
    冊第0000000號「喜旺」商標（下稱系爭商標，如附圖一）
    圖樣上之中文「喜旺」，乃係以上訴人據爭之註冊第625991
    號「旺」商標圖樣上之中文「旺」字作為其商標之一部分，
    復又指定使用於同一商品，顯已違反修正前商標法第37條第
    13款之意旨。又本件系爭商標「喜旺」，在外觀上係以上訴
    人早於系爭商標註冊之商標「旺」字為主要部分，搭配「喜
    」字申請商標，使用於修正前商標法施行細則第49條第30類
    「糖果、餅乾」等指定商品。經查，「喜」字一義可為「喜
    愛」、「可慶賀的」或「高興」等解釋，即便與「旺」字結
    合，其概念亦不外為「喜愛的旺」、「可慶賀的旺」或「高
    興的旺」，而整體意涵始終不脫離「興旺」、「旺盛」之意
    ，故在外觀上系爭商標乃以早於其註冊之據爭商標為主要構
    成部分，概念亦與據爭商標極為近似，復亦指定使用於相同
    之商品之前提下，系爭商標將會導致一般消費者混淆誤認之
    結果發生，並誤以為兩商標間存在關係企業、授權關係、加
    盟關係或其他類似關係。然因原判決僅以「旺]字為一般生
    活用語，通常習慣上在該字前後附加其他字詞，即形成各種
    不同意涵之用語為由，逕認本案商標整體觀念具有明顯差異
    ，而忽略了依商標法取得商標權後，該商標即具有顯著性等
    內涵，實令上訴人不解亦難以甘服。另原判決認為系爭商標
    與據爭商標，各具整體意涵，尚難割裂觀之，即難謂系爭商
    標與據爭商標構成近似。對此見解，上訴人實無法苟同，蓋
    中文文字中各單一文字皆有其可獨立之含意，即所謂獨體為
    文，此亦為中文文字之所以為表意文字之特性，雖一字與他
    字結合得以變化其意義含括之範圍，仍不因此而排斥其所結
    合之各文字之獨立意義，倘忽視中文文字獨體為文之特性，
    而拘泥原判決之見解，認為任一文字與他字結合即因另具整
    體意涵，而難以割裂視之，則以單一中文文字做為商標圖樣
    之商標，勢將無適用前述規定之餘地，不僅有失公平性原則
    ，亦有違立法之原意及目的。原判決未探究修正前商標法第
    37條第13款及商標法第23條第1項第13款之立法背景、意旨
    及內容，僅依法條文意，遽認二商標之間不構成近似而駁回
    上訴人之訴，實有違論理法則。（二）原判決違背經驗法則
    部分：查上訴人註冊許多「旺」字類商標，其「旺」字之識
    別性並不弱，但對於一般消費者而言，極可能將本案系爭商
    標「喜旺」誤認為上訴人所有之「旺」字類系列商標其中之
    一，而誤認二商標之商品/服務為同一來源之系列商品/服務
    ，或誤認二商標之使用人間存在關係企業、授權關係、加盟
    關係或其他類似關係，從而有混淆誤認之虞。原判決未詳加
    審酌一般消費者依其經驗法則於實際從事對於挑選及購買商
    品時依照其印象並不能仔細辨別二觀念、外觀近似之商標之
    情形，即認定二商標不近似，顯係違反行政訴訟法第189條
    規定，原判決明顯違背法令。爰請求廢棄原判決。
貳、被上訴人未提出答辯狀。
參、參加人參加意旨略以：（一）關於上訴人主張原判決違背論
    理法則部分：上訴人並未具體指明原判決違反何項論理法則
    ，僅重覆其於原審之陳述，而對原審取捨證據、認定事實之
    職權行使，指摘其為不當，難認為對該部分原判決之如何違
    背法令已有具體之指摘。查據以異議之註冊第625991號「旺
    」商標雖為單一「旺」字所構成，惟本件系爭商標圖樣係由
    字體外觀大小一致且連續之中文「喜旺」二字所構成，並非
    以該據以異議商標之全部作為自己商標可獨立之一部分，應
    無修正前商標法37條第13款規定之適用。原判決之判斷並無
    違誤，上訴人前開主張並不可採。系爭商標係由中文「喜旺
    」構成，二字大小一致、緊接排列，構成一獨立意涵，二字
    並無主要、次要部分之分，上訴人主張系爭商標圖樣上之「
    旺」字為其主要構成部分云云，顯有違誤。商標應具有識別
    性（或稱顯著性）始得獲准註冊，此觀商標法第5條第1項、
    第2項及第23條第1項第1款規定即明。上訴人所為「依商標
    法取得商標權後，該商標即具有顯著性等內涵」之主張，顯
    有倒果為因之誤。且原判決並非認定據以異議之「旺」、「
    旺旺」及「旺旺及圖」商標完全不具識別性，而係認為中文
   「旺」字為一般生活吉利用語詞且國內以「旺」字搭配其他
    文字之語詞作為商標圖樣申准註冊者不乏其數，因此，以「
    旺」字作為商標之一部分時，其識別性較低弱，上訴人顯然
    誤解原判決意旨而為前述主張。中文單一文字雖通常有其固
    有意涵，惟與其他文字結合後，其意義即與該單一文字之因
    有意涵產生差異。系爭商標圖樣乃「喜」字與「旺」之結合
    ，二者大小一致、緊接排列，具有一體性，其意涵與單一「
    旺」字並不相同，二者在外觀、觀念及讀音上均有所不同，
    以具有普通知識經驗消費者，於購買時施以普通所用之注意
    ，異時異地隔離觀察，應足資區辨而不致發生混同誤認之虞
    。（三）關於上訴人主張原判決違背經驗法則部分:原判決
    係以兩造商標在外觀、觀念及讀音上均可區辨，消費者對兩
    造商標並無產生混同誤認之虞，而認定二者非屬近似之商標
    ，原判決之認定與上訴人主張之「消費者於挑選及購買商品
    時依照其印象並不能仔細辨別二觀念、外觀近似之商標」之
    經驗法則並無違背之處。縱使上訴人確實擁有168件「旺」
    字類商標，惟「旺」字乃一般日常生活常用吉利語詞，通常
    習慣上在該字前後附加其他字詞，形成各種不同意涵之用語
    ，且國內其他他廠商以「旺」字搭配其他文字作為商標圖樣
    申淮註冊使用於糖果、餅乾等同一或類似商品者，不乏其例
    ，是以「旺」字作為商標圖樣使用於糖果、餅乾等同一或類
    似商品之識別性即相對較低，不能以商標圖樣文字中有一「
    旺」字相同，即遽認二者近似。上訴人雖主張「『旺』字類
    食品商標幾乎可說與上訴人公司之名稱及高品質劃上等號」
    云云，惟未見上訴人提出其各種「旺」字類食品商標之長期
    廣泛行銷、宣傳資料，以實其說，其空言該公司各種「旺」
    字類食品商標之著名性，並無足採。（四）參加人為大陸地
    區著名之食品製造公司，系爭「喜旺」商標係取自參加人公
    司名稱特取部分，系爭商標既為參加人長期以來經營之自有
    品牌，經參加人長期廣泛使用下，已成為代表參加人信譽之
    標識。再者，以「旺」字作為商標之一部分使用於食品類商
    品之識別力相對較低，且系爭商標與據以異議商標在外觀、
    觀念及讀音上均有明顯差異，以具有普通知識經驗消費者，
    於購買時施以普通所用之注意，異時異地隔離觀察，應足資
    區辨而不致發生混同誤認之虞，兩造商標應非屬構成近似之
    商標，原判決之認定並無違誤。
肆、原審斟酌全辯論意旨及調查證據之結果，以：系爭商標係由
    「喜旺」之單純中文所組成，據爭第625991號商標則由單純
    之「旺」字構成，二者相較，雖均有相同之「旺」字，惟中
    文「旺」字為一般生活吉利用語詞，通常使用習慣上在該字
    前後附加其他字詞，形成各種不同意涵的正向、吉利用語，
    而國內以「旺」字或搭配其他文字之語詞作為商標圖樣申准
    註冊者亦不乏其數，此有商標案件圖樣名稱資料附於原處分
    卷可稽。因此，以「旺」單字作為商標圖樣，識別性自較低
    弱，尚不能以商標圖樣文字中有一「旺」字相同，即遽認二
    者近似。而系爭商標「喜旺」已形成一特定用語，與「旺」
    字觀念有別，外觀可以區辨，讀音亦有不同。在消費者對系
    爭「喜旺」商標與據以異議「旺」商標之印象應屬可區辨，
    不易產生混淆誤認之虞，其並非近似商標，可以認定。又系
    爭「喜旺」商標圖樣上之中文「喜旺」與據爭之註冊第2113
    88號「旺旺」、第268601號「旺旺及圖」等商標圖樣上之中
    文「旺旺」相較，二者之中文中即有一字不同，且前者之首
    字「喜」字與後者之首字「旺」字，其意義觀念有異，系爭
    商標圖樣將「旺」字與「喜」字結合，已成為難以割裂比較
    之整體文字；據爭之上述二商標之「旺」字重複之疊字，二
    者整體字詞意涵不同，外觀、觀念或讀音唱呼均有明顯差異
    ，以國內具有普通知識經驗之消費者，於購買時施以普通之
    注意，仍足以區別，尚無致產生混同誤認之虞。上訴人主張
    系爭商標與據爭各商標屬近似一節，並非可採。至於上訴人
    主張其於國內擁有極多數「旺」字商標之著名優良食品公司
    ，共計168件「旺」字類商標部分，仍應就各個具有「旺」
    字商標圖樣分別比較以判斷是否近似，尚不能以上訴人獲准
    有多件「旺」字類商標，即認他人不能以「旺」字結合其他
    文字或圖樣申請商標註冊。另系爭商標與據爭商標於觀念、
    外觀、讀音均有不同，足以使一般消費者區辨，並非近似商
    標，已如前述，關於系爭商標是否於國內著名，尚不影響與
    據爭商標並不近似之判斷，應予明。另修正前商標法第37
    條第7款及現行商標法第23條第1項第12、13款規定之適用，
    均以系爭商標與據爭商標近似為前提，系爭商標與據爭各商
    標既非近似，系爭商標之註冊自無上開法條之適用。從而被
    上訴人以系爭商標之註冊，並未違反修正前商標法第37條第
    7款、第13款及現行商標法第23條第1項第12款、第13款之規
    定，而為異議不成立之處分，於法核無不合。訴願決定予以
    維持，亦無違誤。上訴人主張前詞，請求撤銷訴願決定及原
    處分，並命被上訴人應就系爭商標為異議成立之處分，為無
    理由，應予駁回。
伍、本院查：
  一參加人於91年5月31日以系爭商標，指定使用於當時商標法
    施行細則第49條所定商品及服務分類表第30類之咖啡調味香
    料（調味品）、糖、糖果、食用糖蜜、麵包、圓宵、麵粉、
    速食麵、餅乾、豆粉、沖泡式即食蒟蒻粉、冰淇淋、食鹽、
    醬油、調味品、酵母、食用香料（不包括乙醚香料和香精油
    ）商品，向被上訴人申請註冊，經其審查，准列為審定第00
    00000號商標。上訴人以該審定商標有違當時商標法第37條
    第7、13款之規定，對之提起異議，嗣商標法於92年11月28
    日修正公布施行，系爭商標依商標法第89條第1項規定，逕
    予註冊。案經被上訴人審查，以93年5月20日（93）智商035
    0字第09380232320號發文之中台異字第G00000000號審定書
    為異議不成立之處分。上訴人不服，乃向經濟部提起訴願，
    經遭決定駁回，遂向本院提起行政訴訟。
  二按「本法中華民國92年4月29日（現行條文之92年4月29日係
    立法院三讀通過日期，5月28日總統令修正公布，自公布日
    起6個月後之11月28日施行）修正施行前，已提出異議，尚
    未異議審定之案件，以本法修正施行前及本法修正施行後之
    規定均為違法事由為限，始撤銷其註冊；其程序依修正後之
    規定辦理。」為現行商標法第90條所明定。本件係92年11月
    28日商標法修正施行前，已提出異議尚未異議審定之案件，
    依前開規定，應以商標法修正施行前及修正施行後之規定均
    為違法事由為限，始撤銷其註冊。又上訴人於92年8月11日
    係以本件商標之審定有違修正前商標法第37條第7、13款之
    規定提出異議，而系爭商標所涉之修正施行前商標法第37條
    第7款，業經修正相當於現行商標法第23條第1項第12款。另
    修正前商標法第37條第13款，則因現行商標法第23條第1項
    第13款已足資規範而經刪除，先此敘明。再按，商標圖樣「
    相同或近似於他人著名之商標或標章，有致公眾混淆誤認之
    虞者，不得申請註冊。」；商標「相同或近似於他人著名商
    標或標章，有致相關公眾混淆誤認之虞，或有減損著名商標
    或標章之識別性或信譽之虞者，不得註冊。」；「相同或近
    似於他人同一或類似商品或服務之註冊商標或申請在先之商
    標，有致相關消費者混淆誤認之虞者，不得註冊。」分別為
    修正前商標法第37條第7款及現行商標法第23條第1項第12、
    13款所明定。上開條文之適用均以兩造商標構成近似為前題
    。而商標之近似，應本客觀事實，依異時異地隔離觀察及通
    體觀察為標準，以具有普通知識經驗之消費者，於購買時施
    以普通所用之注意，有無混同誤認之虞判斷之。
  三原判決關於系爭商標係由「喜旺」之單純中文所組成，據爭
    第625991號商標則由單純之「旺」字構成，二者相較，雖均
    有相同之「旺」字，惟中文「旺」字為一般生活吉利用語詞
    ，通常使用習慣上在該字前後附加其他字詞，形成各種不同
    意涵的正向、吉利用語，而國內以「旺」字或搭配其他文字
    之語詞作為商標圖樣申准註冊者亦不乏其數，此有商標案件
    圖樣名稱資料附於原處分卷可稽。因此，以「旺」單字作為
    商標圖樣，識別性自較低弱，尚不能以商標圖樣文字中有一
    「旺」字相同，即遽認二者近似。而系爭商標「喜旺」已形
    成一特定用語，與「旺」字觀念有別，外觀可以區辨，讀音
    亦有不同。在消費者對系爭「喜旺」商標與據以異議「旺」
    商標之印象應屬可區辨，不易產生混淆誤認之虞，其並非近
    似商標等之事實，以及上訴人在原審之主張系爭商標與據爭
    各商標屬近似一節如何不足採等事項均已詳為論斷。是原判
    決所適用之法規與該案應適用之現行法規並無違背，與解釋
    判例，亦無牴觸，並無所謂原判決有違背法令之情形。
  四次按證據之證明力如何或如何調查事實，事實審法院有衡情
    斟酌之權，苟已斟酌全辯論意旨及調查證據之結果，而未違
    背論理法則或經驗法則，自不得遽指為違法。原審已就其調
    查之證據，本於所得之心證，認定系爭商標與據以異議商標
    不近似，詳如前述，上訴人對於業經原判決詳予論述不採之
    事由再予爭執，核屬法律上見解之歧異，要難謂為原判決有
    違背法令之情形。
  五從而，原審斟酌全辯論意旨及調查證據之結果，將原決定及
    原處分均予維持，駁回上訴人之訴，核無違誤。上訴論旨，
    仍執前詞，指摘原判決違誤，求予廢棄，難認有理由，應予
    駁回。
據上論結，本件上訴為無理由，爰依行政訴訟法第255條第1項、
第98條第1項前段，判決如主文。
中　　華　　民　　國　　96　　年　　10　　月　　11　　日
                  第三庭審判長法  官　劉　鑫　楨
                              法  官  林  樹  埔
                              法  官　侯　東　昇
                              法  官　劉　介　中
                              法  官　戴　見　草
以  上  正  本  證  明  與  原  本  無  異
中　　華　　民　　國　　96　　年　　10　　月　　11　　日
　　　　　　　　　　　　　　　書記官　吳　玫　瑩
